【裁判字號】    89,台上,1355
【裁判日期】    890316
【裁判案由】    違反山坡地保育利用條例
【裁判全文】
最高法院刑事判決                              八十九年度台上字第一三五五號
    上  訴  人  台灣高等法院檢察署檢察官
    上  訴  人
    即  被  告  甲○○
                乙○○
    共      同
    選任辯護人  曾榮振律師
    被      告  丙○○
右上訴人等因被告等違反山坡地保育利用條例案件，不服台灣高等法院中華民國八十
六年十月二十二日第二審更審判決（八十六年度上更(一)字第二六二號，起訴案號：台
灣桃園地方法院檢察署八十三年度偵字第六九○二號），提起上訴，本院判決如左：
    主  文
原判決撤銷，發回台灣高等法院。
    理  由
本件原判決認定被告丙○○、上訴人乙○○於民國八十三年一月一日，取得坐落桃園
縣龜山鄉兔坑村二十七－二十二號桃園砂石廠經營權利，即邀得上訴人甲○○、戴麗
珠（未經起訴）加入合夥，為取得土石來源，明知簡秋容（已於八十四年十二月二日
死亡）所有坐落桃園縣龜山鄉○○○段社後坑大湖頂小段第一九六之一號土地，業經
行政院於六十八年十一月二十一日以台六八經字第一一七○一號函核定，台灣省政府
於六十九年二月六日以府農山字第一二○一六六號函公告為山坡地，凡於該山坡地採
取土石，應依修正前山坡地保育利用條例第三十條第一項規定，擬具水土保持計劃，
送請各該目的事業主管機關核定，並監督實施，方可為之，其等竟未依規定辦理，即
由乙○○代表於八十三年三月二十六日與簡秋容簽訂委任同意書，由丙○○、甲○○
見證，佯以簡秋容委任乙○○在前揭土地上整地之名，行採取土石至砂石廠加工販賣
圖利之實，又於同年四月一日，由甲○○代表乙○○、戴麗珠及其本人與丙○○簽訂
桃園砂石廠經營權承包契約書，將砂石廠經營權及在前揭土地上非法採取土石之權利
委由丙○○個人為之，丙○○按月給付新台幣（下同）四萬元，由乙○○分得二萬元
，甲○○、戴麗珠各得一萬元，丙○○即於同年四月一日起，僱用不知違法開採之不
詳姓名之司機、工人在前揭土地上非法採取土石，再運至桃園砂石廠出售牟利，先後
非法採取土石開挖面積約○‧○五○○公頃，迨同年月十八日為桃園縣政府派員查獲
，桃園縣政府乃依法裁罰地主簡秋容並限期改善，詎丙○○等仍置之不理繼續濫採濫
挖土石，嗣水土保持法於八十三年五月二十七日公布施行，依該法第八條第一項第三
款規定在私人山坡地採取土石應依水土保持技術規範實施水土保持之處理與維護，如
致生水土流失，應依同法第三十二條第一項處罰，惟丙○○依然漠視法令，仍繼續非
法採取土石牟利，迨同年五月三十一日下午，經桃園縣政府會同相關單位，在現場查
獲丙○○僱用之司機王張安（經第一審法院通緝中），駕駛挖土機在採取土石，（開
挖面積事後經第一審命地政機關測量除一九六－一地號土地外，擴及私人土地一九六
、一九六－二、一九四－二地號土地，範圍廣達○‧一六二四公頃，較第一次取締時
超出三倍餘）現場未加設防止沖刷及排水設施，未做坡面保護措施，致水土流失滑落
至下方桃八線道路上，影響道路安全，妨礙水源涵養，阻塞排水致生公共交通往來危
險，而加以取締，再循線至桃園砂石廠查扣挖土機二台、鏟土機一台、碎石加工機一
組等情，因而撤銷第一審關於甲○○、乙○○、丙○○部分之判決，改判論處甲○○
、乙○○、丙○○共同在私人山坡地內從事採取土石之經營，致生土石流失各罪刑，
固非無見。
惟查(一)科刑之判決書，須將認定之犯罪事實詳記於事實欄，然後於理由內逐一說明憑
以認定之證據，以使事實與理由兩相一致，方為合法，倘事實欄已有及而於理由內
未加說明，是為理由不備，足為構成撤銷之原因。查原判決認定丙○○、乙○○、甲
○○、戴麗珠合夥經營桃園砂石廠，但於八十三年四月一日將上開砂石廠及簡秋容所
有上開土地之土石開發權交由丙○○個人經營，丙○○則按月給付乙○○二萬元，甲
○○、戴麗珠各一萬元之權利金。且依桃園縣政府八十三年農保字第八七八六四號、
一一○四三○號取締違法採取土石之處分書，各以簡秋容、丙○○為受處分人，此有
上開處分書可稽，證人王張安證稱：其係受丙○○僱用駕駛挖土機採取土石（詳偵卷
十五頁、二十一頁、八十一頁）。乙○○、甲○○、戴麗珠等三人既未參與土石開發
，而只收受權利金，則其等三人如何與丙○○有犯意聯絡，行為分擔，未見於理由中
詳加說明，遽以共同正犯罪責相繩，自有理由不備之違法。(二)審理事實之法院，對於
案內一切與論罪科刑有關之證據，除認為不必要者外，均應詳加調查，然後基於調查
所得之心證，以為判斷之基礎，故證據雖經調查，若尚有其他必要部分未予調查，即
與證據未經調查者無異，倘仍遽予判決，係屬刑事訴訟法第三百七十九條第十款所稱
應於審判期日調查之證據未予調查之當然違背法令。查桃園縣政府上開取締違法採取
土石之處分書，係指簡秋容、丙○○於簡秋容之上開一九六－一號土地違規採取砂石
，未及同段一九六、一九六－二、一九四－二號土地，此觀上開處分書自明。而丙○
○於八十六年十月十五日審判期日辯稱：該山坡地先前由三德礦坑公司開發三次，才
造成現狀，證人王張安於警訊中供明：「丙○○於八十三年五月二十九日晚上七時以
電話通知我到桃園砂石廠面談，以每米二十七元之代價僱用我開採砂石，我於八十三
年五月三十一日下午一時前去開採，同日下午三時為警取締，土石尚未載走」等語在
卷（詳偵卷十五頁），則本件違法開發之範圍如何，攸關事實之認定，應加查明。又
原判決既認定上開一九六、一九六－二、一九四－二號土地亦遭丙○○等人違法開發
，但上開土地是否為山坡地，事關法律之適用，原審未加調查，遽以上開土地為山坡
地，暨上開○‧一六二四公頃之土方均為錡某所採取，調查職責，尚有未盡。(三)扣案
之挖土機二台、鏟土機一台、碎石加工機一組，依丙○○所書立之切結保管書固載明
為其所有，惟其與桃園砂石廠所簽訂之承包經營移交清點資產契約書載明上開機具為
桃園砂石行所有，交與丙○○使用，錡某於承包期間內不得變賣（第一審卷四十頁、
四十一頁），證人王張安於警訊中亦供明：現場所查扣之ＫＡＴＯ牌中型怪手為其所
有，而王張安所涉違反山坡地保育利用條例案件，業經台灣桃園地方法院以八十五年
度易緝字第九九號刑事判決判處無罪在案（見偵卷十五頁反面，本院八十六年台上字
第一四一八號卷二十八頁），則上開機具能否諭知沒收，非無研求之餘地。檢察官及
甲○○、乙○○上訴意旨分別指摘原判決不當，尚非全無理由，應認仍有撤銷發回更
審之原因。至山坡地保育利用條例業經八十七年一月七日修正公布，原判決未及比較
新舊法律予以適用，案件既經發回，併予指明。
據上論結，應依刑事訴訟法第三百九十七條、第四百零一條，判決如主文。
中      華      民      國    八十九    年      三      月     十六     日
                              最高法院刑事第十一庭
                                  審判長法官  洪  明  輝
                                        法官  蔡  清  遊
                                        法官  黃  一  鑫
                                        法官  林  秀  夫
                                        法官  郭  毓  洲
      右正本證明與原本無異
                                              書  記  官
中      華      民      國    八十九    年      三      月    二十三    日


司法院資訊處製作；財團法人民間司法改革基金會備份。
